臺灣彰化地方法院民事判決　96年度訴字第926號
原　　　告　甲○○
訴訟代理人　陳大俊律師
被　　　告　乙○○
上列當事人間請求返還定金等事件，本院於民國96年12月19日言
詞辯論終結，茲判決如下：
    主      文
被告應給付原告新台幣拾萬元，及自民國九十三年六月十七日
起至清償日止，按年息百分之五計算之利息。
原告其餘之訴駁回。
訴訟費用新台幣仟貳佰伍拾元由被告負擔，其餘新台幣仟貳
佰伍拾元由原告負擔。
本判決第一項得假執行。
原告其餘假執行之聲請駁回。
    事實及理由
一、原告主張：
  (一)兩造於民國93年6月17日簽訂不動產買賣臨時契約及訂金收
    據（以下簡稱系爭臨時契約），由原告交付被告30萬元作為
    定金，雙方並約定由被告將坐落彰化縣員林鎮○○段418、
    431 、431之13等地號土地，及其上建物即同上段488建號、
    門牌號碼員林鎮○○路700巷75弄13號建物（以下簡稱系爭
    房地）出賣予原告，價金為新台幣（下同）400萬元，另約
    定雙方應另簽訂正式買賣契約。
  (二)詎被告收受定金後，遲至96年間仍不能履行應與原告簽訂買
    賣契約之約定。為此，原告委託律師於96年8月28日發函限
    期催告被告應於7日內履行締約義務，逾期若未履行，原告
    即解除系爭臨時契約。被告於收到前開催告函後，未於7日
    期限內履行上開約定，並函覆同意原告解除契約之請求。
  (三)被告收受定金後，卻因可歸責於自己之事由，無法取得系爭
    房地全部所有權，致不能履行締約義務，依民法第249條第3
    款規定，原告自得先請求被告加倍返還定金合計60萬元。
  (四)如認原告先位之訴無理由者，茲因被告給付遲延，經原告限
    期催告後解除系爭臨時契約，原告自得請求因被告債務不履
    行所生之損害賠償，且此項損害賠償，應不包括同法第259
    條第2款所定應返還自受領時起之利息。被告於93年6月17日
    受領原告交付定金30萬元，自應返還原告30萬元，及自受領
    時即93年6月17日起至清償日止，按年息百分之5計算之利息
    。又因系爭房地自93年6月17日迄今迭有升值，原告評估至
    少升值約百分之7點5，因被告遲延未履行締約過戶義務，致
    原告喪失預期之升值利益，以買賣價金400萬元之百分之7.5
    計算，核此所失利益之金額為30萬元。
  (五)爰依民法第249條第3款規定，先位請求被告應給付原告60萬
    元，及自起訴狀繕本送達被告之翌日起至清償日止，按年息
    百分之5計算之利息，並陳明願供擔保請准宣告假執行等語
    ；如認先位之訴無理由者，則依民法第259條第1款、第2款
    、第260條等規定，預備請求被告應給付原告60萬元，其中
    30萬元自93年6月17日起至清償日止，按年息百分之5計算之
    利息；其餘30萬元自起訴狀繕本送達被告之翌日起至清償日
    止，按年息百分之5計算之利息，並陳明願供擔保請准宣告
    假執行等語。
二、被告辯稱：
  (一)訴外人丙○○代書於93年6月17日持經原告簽章及簽妥相關
    資料之系爭臨時契約（訂金收據），向被告言明購買系爭房
    地供其自住。被告當時言明系爭土地中惠農段431、431之13
    等地號土地尚未辦妥分割繼承手續，該代書言及可先簽訂系
    爭臨時契約，待原告自中國大陸返回時再談等語。被告不疑
    有他，遂與之簽定系爭臨時契約，並允許原告可先行裝璜，
    而收受定金30萬元。當時已依不動產買賣慣例，由該代書將
    不動產所有權狀及鑰匙留置。嗣於93年9月間，被告仍未辦
    妥分割繼承手續，遂告知該代書此項訊息，並言及先行簽訂
    正式買賣契約及允許原告可先行搬入，惟該代書以原告尚未
    回國無法簽約為由，遲未簽訂正式買賣契約。嗣後迭經被告
    與該代書聯絡，告知如無法簽定正式買賣契約者，被告願退
    還定金，並解除系爭臨時契約，但該代書均以原告未回國搪
    塞。
  (二)被告又於95年9月間與該代書聯繫是否簽訂正式買賣契約，
    否則被告願退還定金並解除臨時契約，但原告則應交還所有
    權狀及鑰匙，該代書再以原告未回國另日再談為由回覆。嗣
    於96年3月間，該代書再通知被告前去其事務所與原告洽談
    ，由於兩造本人係第一次碰面，被告以原告非自用，且事隔
    近3年，不動產價格已增值等事由，商請重新議訂契約內容
    ，但遭原告拒絕。
  (三)被告於96年8月28日接獲原告訴訟代理人陳律師所郵寄之存
    證信函，要求被告應於7日與原告簽訂買賣契約，否則將解
    除系爭臨時契約。被告乃於96年8月30日寄發存證信函予原
    告及陳律師，言及因原告久未與被告議訂契約內容，暨原告
    存證內容意旨欲解除該契約，則被告願無條件返還該定金30
    萬元，並敦請原告於7日內具領，且檢附合作金庫銀行本行
    支票影本附參。詎原告竟提起本件訴訟，令被告不解。
  (四)蓋自93年6月17日簽訂系爭臨時契約起至96年3月間，被告多
    次主動聯繫賴代書，敦促原告簽約辦理相關事宜，或言明退
    回定金，或解除系爭臨時契約，或另訂正式買賣契約，均遭
    拖延。此期間原告及賴代書未曾主動聯絡，加以被告自始未
    曾與原告見面，亦不知如何與之聯繫，賴代書自始至終皆以
    原告不在國內辯稱，直至96年3月間才臨時通知見面洽談。
    洽談中被告已委婉請求原告稍微提高買賣價金，但遭拒絕。
    又93年6月17日簽訂系爭臨時契約由該代書留置之所有權狀
    及鑰匙，現仍由賴代書保管，被告未曾取回。以上種種足證
    被告顯無拖延，更無延遲給付情事。
  (五)系爭臨時契約中已明訂應以一定方式簽定正式買賣契約，在
    該方式未完成前，當推定其契約不成立。又系爭臨時契約中
    並未明定當事人間權利義務，亦無明定應當簽訂正式買賣契
    約之期日。是以，本件不履行及遲延責任當由原告負責。
  (六)原告以被告給付遲延而解除系爭臨時契約，並請求被告給付
    30萬元及遲延利息，並請求原價金400萬元乘以百分之7.5
    計算之利息即30萬元，實為無理。
  (七)從而，原告之訴為無理由，故請求駁回原告之訴及其假執行
    之聲請等語。
三、兩造不爭執事項：
  (一)兩造於93年6月17日簽訂系爭臨時契約（訂金收據），由原
    告交付被告30萬元作為定金，雙方約定由被告將系爭房地以
    400萬元出賣予原告，並應另簽訂正式買賣契約，至於將來
    簽訂之時間則未約定。
  (二)被告收受定金後，因兩造延至96年間仍未簽訂正式買賣契約
    ，原告遂委託律師於96年8月28日發函限期催告被告應於7日
    內履行上述締約義務，逾期若未履行，原告即解除前開系爭
    臨時契約。被告於收到前開催告函後，未於7日期限內履行
    上開約定，並函覆同意原告解除契約之請求。
四、本件爭點之所在：
  (一)系爭臨時契約是否已成立？其性質為何？
  (二)原告是否合法解除系爭臨時契約？
  (三)原告若已合法解除系爭臨時契約，其請求被告返還定金或賠
    償所失利益，是否於法有據？
五、按民法第345條第2項規定：「當事人就標的物及其價金互相
    同意時，買賣契約即為成立。」立法意旨係說明買賣契約以
    標的物及價金為要素，其性質為諾成契約，故當事人就買賣
    契約之標的物及價金意思合致，即可成立，不以訂立書面為
    要件。次按「當事人互相表示意思一致者，無論其為明示或
　　默示，契約即為成立。當事人對於必要之點，意思一致，而
    對於非必要之點，未經表示意思者，推定其契約為成立，關
    於該非必要之點，當事人意思不一致時，法院應依其事件之
    性質定之。」，民法第153條定有明文。經查：兩造於93年6
    月17日所簽訂系爭臨時契約，固冠以臨時之名，但就買賣標
    的物為系爭房地，價金為400萬元，完全具體約定，其餘買
    賣契約之常素或偶素固未具體約定，但依前開規定，可知兩
    造已於93年6月17日就系爭房地成立買賣契約無訛。是以被
    告辯稱系爭臨時契約不成立等語，要屬無據。
六、按「契約當事人之一方遲延給付者，他方當事人得定相當期
    限催告其履行，如於期限內不履行時，得解除其契約。」，
    民法第254條定有明文。經查：系爭房地買賣價金既經兩造
    約定為400萬元，事後自不得由單方面任意抬高價金，但被
    告自承兩造於96年3月間見面洽談，經被告表示請求原告提
    高價金，但為原告所拒絕，致未能簽訂正式買賣契約等語。
    由此足見，原告主張可歸責於被告之事由，無法簽訂正式買
    賣契約，原告乃於96年8月28日委由律師發函限期催告被告
    應於7日內履行締約義務，逾期若未履行，原告即解除系爭
    臨時契約，於法洵無不合。是以原告主張其已合法解除系爭
    臨時契約，即非無據。
七、按契約於交付定金時即已成立者，則定金以確保契約之履行
    為目的，此際定金契約為從契約，所欲確保之該契約為主契
    約，主契約如有無效之原因，或經撤銷或解除而消滅，定金
    契約亦隨同消滅。由此可知，民法第249條定金返還規定，
    其適用之前提要件，乃主契約及定金契約未消滅者，始足當
    之。經查：系爭臨時契約既經原告合法解除而消滅，定金契
    約亦隨同消滅，則原告依民法第249條第3款規定，先位請求
    被告加倍返還定金60萬元，於法無據。
八、按「契約解除時，當事人雙方回復原狀之義務，除法律另有
    規定或契約另有訂定外，依左列之規定：一由他方所受領之
    給付物，應返還之。二受領之給付為金錢者，應附加自受領
    時起之利息償還之。」，民法第259條第1款、第2款分別定
    有明文。經查：系爭臨時契約既經原告合法解除，則原告本
    於前開規定，請求被告返還定金30萬元，及自受領時起至清
    償日止之法定遲延利息，亦屬有據。
九、按「損害賠償，除法律另有規定或契約另有訂定外，應以填
    補債權人所受損害及所失利益為限。依通常情形，或依已定
    之計劃、設備或其他特別情事，可得預期之利益，視為所失
    利益。」、「當事人主張有利於己之事實者，就其事實有舉
    證之責任。」，民法第216條、民事訴訟法第277條分別定有
    明文。經查：原告主張系爭房地自簽訂系爭臨時契約迄今已
    升值百分之7點5折合30萬元等情，然此情不僅為被告所否認
    ，且依一般情形，不動產因時間之經過固可能升值，亦有可
    能貶值，當無絕對必然升值之理，且原告始終未能舉證證明
    系爭房地價值有何波動情形，是以原告徒憑時間之經過，據
    以推認其所失利益30萬元乙節，洵難採認。
十、從而，原告本於民法第259條第1款、第2款等規定，請求被
    告應給付原告30萬元，及自93年6月17日起至清償日止，按
    年息百分之5計算之利息，為有理由；逾此範圍之請求，則
    為無理由，應予駁回。
十一、本件所命給付之金額未逾50萬元，合於民事訴訟法第389 條
    第1項第5款規定，爰依職權宣告假執行。
十二、原告其餘假執行之聲請，因訴之駁回已失所附麗，應併駁回
    之。
十三、兩造其餘攻擊防禦方法及舉證，於判決結果不生影響，自毋
    庸一一論列，附此敘明。
十四、訴訟費用負擔之依據：民事訴訟法第79條。
中　　華　　民　　國　  96  　年　   12　　月　 31　　日
                  民事第一庭    法　官　陳正禧
上正本係照原本作成。
如對判決上訴，應於判決送達後20日內向本院提出上訴狀。
中　　華　　民　　國　  96  　年　   12　　月　 31　　日
                                書記官  蕭美鈴
